臺灣高等法院民事判決　　　　　　九十四年度上國字第一○號
上　訴　人　甲○○
　　　　　　乙○○
兼上二人之
法定代理人　丙○○
共　　　同
訴訟代理人　張績寶律師
複　代理人　馮鉦喻律師
被　上訴人　桃園縣政府
法定代理人　朱立倫
訴訟代理人　林日龍
前列當事人間請求國家賠償事件，上訴人對於中華民國九十四年
三月二十五日臺灣桃園地方法院九十三年度國字第二八號第一審
判決提起上訴，本院於九十四年八月九日言詞辯論終結，判決如
下：
    主      文
上訴及假執行之聲請均駁回。
第二審訴訟費用由上訴人負擔。
    事實及理由
一、上訴人主張：被害人黃榮光為上訴人甲○○及乙○○之父、
    上訴人丙○○之配偶，黃榮光於民國九十二年八月二十四日
    參加被上訴人在經濟部水利署北區水資源局廣場辦理之「原
    住民聯合豐年節」活動，因被上訴人未確實遵守其於九十一
    年一月九日第六八○次縣務會議通過之「桃園縣政府辦理各
    項活動現場安全須知」，所選擇之場地周圍竟有蜂窩存在，
    又未派員至現場會勘、模擬活動狀況、評估安全措施，以清
    除蜂窩，致參加系爭活動之黃榮光遭蜜蜂螫傷，而被上訴人
    復未訂定安全手冊並進行安全講習及實地演練，致事故發生
    時，現場人員驚慌失措，護理人員亦未為任何急救或醫療處
    置，被上訴人並自承系爭活動現場未有救護車待命，造成急
    救時機之延誤，黃榮光於送醫後不治死亡，是被上訴人有怠
    於執行職務之過失。而依被上訴人所提「桃園縣九十二年度
    原住民聯合豐年祭活動籌辦情形摘要」之內容，被上訴人於
    籌辦系爭活動時，全然未為場地之危險排除或評估，疏未摘
    除場地附近之蜂窩，對於公有公共設施之管理亦有欠缺，爰
    依國家賠償法第二條第二項及第三條第一項之規定，請求被
    上訴人賠償甲○○新台幣（下同）一百六十五萬九千四百三
    十二元、乙○○一百八十六萬一千七百四十二元、丙○○一
    百三十七萬六千九百元，及均自起訴狀繕本送達翌日起至清
    償日止，按年息百分之五計算之利息等情。並聲明：一原判
    決廢棄。二被上訴人應給付上訴人甲○○一百六十五萬九千
    四百三十二元、上訴人乙○○一百八十六萬一千七百四十二
    元、上訴人丙○○一百三十七萬六千九百元，及均各自起訴
    狀繕本送達翌日起至清償日止，按年息百分之五計算之利息
    。三上訴人願供擔保，請准宣告假執行。
二、被上訴人則以：其於九十二年八月二十三、二十四日在經濟
    部水利署北區水資源局廣場辦理桃園縣原住民聯合豐年節活
    動，被害人黃榮光係大園鄉原住民參加本項活動之隊員之一
    ，九十二年八月二十四日下午四時五十分許，正舉行活動閉
    幕頒獎儀式時，有民眾發現黃榮光倒臥於中壢市隊休息區帳
    棚後簷處，臉色有異樣且已無法言語，遂向大會報告，被上
    訴人之人員於獲報後立即撥打一一九請龍潭救護中心立即派
    救護車及護理人員搶救並急送八○四醫院處理，且同時向石
    門派出所報案，該所於四時五十五分許派員至現場了解。惟
    黃榮光於送醫後不治死亡，據桃園地方法院檢察署相驗屍體
    證明書所載死亡原因為過敏性休克，先行原因為遭蜂螫，死
    亡時間為九十二年八月二十四日下午四時五十分。被上訴人
    於系爭活動場地設有司令台、競賽場地、各隊休息區帳棚、
    流動廁所等設施，以提供參與活動民眾所需，現場並設有救
    護站、置護理員一名，以供發生意外時緊急救護之用，是被
    上訴人就系爭場地之設置管理並無欠缺。又系爭場地園區遼
    闊，在系爭場地範圍外之樹林，並非舉辦本次活動之場地範
    圍，而黃榮光捨被上訴人所設置之流動廁所不用，卻至系爭
    場地外之樹下方便，本已不符活動之規定，黃榮光於遭蜂螫
    後復無人及時向救護站求救，是救護人員無從知悉，致錯失
    搶救先機，迨被上訴人於獲報後，即立即打一一九請龍潭救
    護中心派救護車及救護人員搶救並緊急送醫，並未延誤送醫
    。被上訴人獲報時間為九十二年八月二十四日下午四時五十
    分許，與上訴人所提出之相驗屍體證明書所載死亡時間相同
    ，據此推論，被上訴人獲報時黃榮光已死亡，是被上訴人就
    系爭場地之設置管理並無欠缺，送醫過程亦無延宕，上訴人
    之請求並無理由，況被上訴人辦理系爭活動亦非行使公權力
    之行為等語置辯。並聲明：上訴駁回，如受不利判決願供擔
    保請准免為假執行之宣告。
三、上訴人主張被害人黃榮光為上訴人甲○○及乙○○之父、上
    訴人丙○○之配偶，黃榮光於九十二年八月二十四日參加被
    上訴人在經濟部水利署北區水資源局廣場辦理之「原住民聯
    合豐年節」活動時遭蜂螫而死亡，上訴人依國家賠償法第二
    條第二項及第三條第一項之規定請求被上訴人負損害賠償責
    任，惟遭被上訴人拒絕等情，業據上訴人提出戶籍謄本、桃
    園縣警察局受理各類案件紀錄表、相驗屍體證明書、桃園縣
    政府九十三年九月二十三日府法賠字第○九三○二四五四六
    九號函及所檢附之拒絕賠償理由書等影本在卷足稽（見原審
    卷第一二至一五頁、第一九至二二頁），復為被上訴人所不
    爭執，堪信為真實。
四、上訴人主張被上訴人未確實遵守「桃園縣政府辦理各項活動
    現場安全須知」，因未善盡場地管理安全維護，致被害人黃
    榮光遭蜂螫，復未為緊急照護，且延宕送醫，致黃榮光死亡
    ，爰依國家賠償法第二條第二項及第三條第一項之規定，請
    求被上訴人負損害賠償責任等情，惟為被上訴人所否認，並
    以前詞置辯。經查：
  (一)國家賠償法第二條第二項規定部分：
    1.按公務員於執行職務行使公權力時，因故意或過失不法侵
      害人民自由或權利者，國家應負損害賠償責任。公務員怠
      於執行職務，致人民自由或權利遭受損害者亦同，國家賠
      償法第二條第二項定有明文。上開條文之前段係規定因公
      務員之積極不法行為所產生之國家賠償責任；後段則係規
      定因公務員之消極不作為所產生之國家賠償責任。查本件
      上訴人係主張被上訴人辦理系爭活動，未確實遵守桃園縣
      政府辦理各項活動現場安全須知，有怠於執行職務之過失
      ，即非屬國家賠償法第二條第二項前段所規範之範疇，是
      上訴人依國家賠償法第二條第二項前段之規定，主張被上
      訴人應負國家賠償責任，洵屬無據。
    2.按國家賠償法第二條第二項所稱之「行使公權力」，固指
      公務員居於國家機關之地位，行使統治權作用之公法行為
      而言，惟此項公法行為除包括運用命令及強制等手段干預
      人民自由及權利之行為外，自可擴及於提供給付、服務、
      救濟、照顧等方法以達成國家任務之行為在內（最高法院
      八十九年度台上字第二五二八號判決要旨參照）。查被上
      訴人係依據都市原住民生活輔導計畫第二期九十二年度執
      行計畫而辦理系爭活動，其目的在於「傳承原住民傳統民
      俗藝能，豐富生命內涵，增進族群融合，共創社會動力」
      ；活動策劃由被上訴人召集各鄉鎮市公所及原住民生活教
      育協進會共同籌畫辦理，行政工作由被上訴人之原住民行
      政局負責，節目安排、交通秩序、競賽活動與場地規劃則
      由原住民幹部組成任務編組；被上訴人並負擔場地佈置費
      、節目費、獎勵費、誤餐費、行政費、表演費等，且酌予
      補助原住民社團部分經費，就舞蹈競賽頒給獎勵金、民俗
      體育競技頒發單項團體獎盃及獎牌，有桃園縣九十二年度
      原住民聯合豐年祭活動籌辦情形摘要所附實施計劃足稽（
      見本院外放證物），則被上訴人之所屬人員係居於國家機
      關之地位，行使統治權作用之行為，以增進公共及社會成
      員之利益，是被上訴人之所屬人員辦理系爭活動自屬行使
      公權力之行為，上訴人此部分主張，即為可採。
    3.上訴人主張被上訴人辦理系爭活動未確實遵守其於九十一
      年一月九日第六八○次縣務會議通過之「桃園縣政府辦理
      各項活動現場安全須知」，所選擇之場地周圍竟有蜂窩存
      在，又未派員至現場會勘、模擬活動狀況、評估安全措施
      ，以清除蜂窩，致參加系爭活動之黃榮光遭蜜蜂螫咬，而
      被上訴人復未訂定安全手冊並進行安全講習及實地演練，
      致事故發生時，現場人員驚慌失措，護理人員亦未為任何
      急救或醫療處置，被上訴人並自承系爭活動現場未有救護
      車待命，造成急救時機之延誤，黃榮光於送醫後不治死亡
      ，是被上訴人有怠於執行職務之過失云云，惟為被上訴人
      所否認。查：
      (1)被上訴人為辦理系爭活動，向經濟部水利署北區水資源
        局借用該局園區內大草坪廣場，且分別於九十二年四月
        二十八日、六月二十七日、八月十一日召開籌備會研議
        活動事項，將大會工作任務編組分為節目組、場地組、
        競賽組、交通組、行政組等五組，由節目組負責節目之
        安排、規劃及進行；場地組負責會場佈置、場地規劃及
        場內安全維護；交通組負責規劃園區內停車場、指揮出
        入口交通及維持交通順暢；競賽組負責民俗體育競技項
        目規劃、賽程安排及進行；行政組負責行政事務、醫療
        保健及環保工作，場地設施則依政府採購法以公開招標
        方式辦理採購，且於九十二年八月二十二日驗收完畢，
        於活動期間並向富邦產物保險股份有限公司投保公共意
        外責任保險，有被上訴人所提桃園縣九十二年度原住民
        聯合豐年祭活動籌辦情形摘要、被上訴人九十四年六月
        二十四日府原行字第○九四○一七三○○○號函所檢附
        之函文及勞務結算驗收證明書足憑（見本院外放證物、
        本院卷第四五至五一頁），復審諸被上訴人舉辦系爭活
        動之地點係位於經濟部水利署北區水資源局園區內之大
        草坪廣場，空曠、平坦且地質堅硬，九十一年度桃園縣
        原住民聯合豐年節活動亦於相同地點舉行，而被上訴人
        為規劃及搭建場地設施所招標之廠商亦具有舉辦活動之
        實際經驗，堪認被上訴人所屬人員就系爭活動之辦理，
        已為職務上應為之行為。上訴人主張被上訴人未遵守桃
        園縣政府辦理各項活動現場安全須知第二條第二、四項
        之規定，所選擇之場地未具安全性，又未派員至現場會
        勘、模擬活動狀況、評估安全措施，有怠於執行職務之
        過失云云，委無足取。
      (2)被害人黃榮光係大園鄉原住民參加系爭活動之隊員之一
        ，於九十二年八月二十四日下午四時五十分許舉行閉幕
        頒獎儀式時，被發現遭蜂螫而倒臥於中壢市隊休息區帳
        棚後簷處之事實，為兩造所不爭執，上訴人固主張係被
        上訴人舉辦系爭活動之吵雜聲驚擾場地附近之蜂窩，致
        黃榮光遭蜂螫，被上訴人未事先清除蜂窩，顯有過失云
        云。惟查上訴人所稱之蜂窩乃位於距活動會場入口牌樓
        一百公尺私設攤販區外之樹林內，有被上訴人所繪製之
        位置圖足稽（見原審卷第三○及三一頁），亦為上訴人
        所不否認，而系爭活動之規劃動線係由入口牌樓進入，
        經過瞭望台後始進入會場區，上開蜂窩之位置既在會場
        外一百公尺私設攤販區外之樹林內不屬系爭活動所規劃
        之活動區域，自難責令被上訴人予以清除，而認被上訴
        人之所屬人員有怠於執行職務之過失。
      (3)被上訴人辯稱系爭活動現場設有救護站，有護理員一名
        ，而其於九十二年八月二十四日下午四時五十分許獲報
        後即行撥打一一九請求龍潭救護中心派救護車送至八○
        四醫院急救，且於下午四時五十二分即向桃園縣警察局
        石門派出所報案，並無延誤等語。查依相驗屍體證明書
        之記載，黃榮光係因蜂螫致過敏性休克，於九十二年八
        月二十四日下午四時五十分死亡，有上訴人所提原法院
        檢察署相驗屍體證明書影本在卷可稽（見原審卷第一五
        頁），則系爭活動現場縱未有救護車待命，尚難謂被上
        訴人之所屬人員處理本件事故有何怠於執行職務之過失
        ，上訴人既不能就被上訴人之所屬人員有怠於急救、延
        誤送醫致黃榮光死亡之情事舉證以實其說，即不能認黃
        榮光之死亡係因被上訴人所屬人員怠於執行職務所致。
    4.從而，上訴人主張被上訴人之所屬人員怠於執行職務致被
      害人黃榮光死亡云云，洵不可採。是上訴人依國家賠償法
      第二條之規定，請求被上訴人負賠償責任，即屬乏據。
  (二)國家賠償法第三條第一項規定部分：
    1.按國家賠償法第三條第一項所規定國家賠償責任之發生，
      必須客觀上公有公共設施之設置或管理有欠缺為前提，倘
      國家對於公有公共設施之設置或管理並無欠缺，縱人民受
      有損害，國家亦不負賠償責任。而所謂公共設施設置有欠
      缺，係指公共設施建造之初，即存有瑕疵而言，所稱瑕疵
      指該公共設施欠缺通常之安全性，其是否欠缺通常安全性
      ，應從整體性加以考慮，不以該公共設施自體無欠缺為已
      足，與該公共設施相關之附屬物是否足以使該公共設施具
      備通常之安全性，亦在判斷之列。查被上訴人辦理系爭活
      動所需之場地設施係依政府採購法以公開招標方式辦理採
      購，施作項目包括牌樓、瞭望台、司令台、小舞台、帳篷
      之搭建及製作，惟被害人黃榮光係因蜂螫致過敏性休克而
      死亡，而蜂窩乃位於距活動會場入口牌樓一百公尺私設攤
      販區外之樹林內，業如前所述，審諸系爭活動期間並無其
      他遭蜂螫之案例發生，是被上訴人對於上開公有公共設施
      之設置或管理應無欠缺通常之安全性，堪以認定。
    2.又按人民依國家賠償法第三條第一項之規定請求國家賠償
      時，尚須人民之生命、身體或財產所受之損害，與公有公
      共設施之設置或管理之欠缺，具有相當因果關係，始足當
      之。亦即在公有公共設施因設置或管理有欠缺之情況下，
      依客觀之觀察，通常會發生損害者，即為有因果關係，如
      必不生該等損害或通常亦不生該等損害者，則不具有因果
      關係（最高法院八十四年度台上字第一○○四號判決意旨
      參照）。上訴人主張被上訴人疏未清除蜂窩，致被害人黃
      榮光遭受舉辦活動之吵雜聲驚擾之蜜蜂螫咬死亡云云，惟
      蜂窩之位置非屬系爭活動所規劃之活動區域，尚難責令被
      上訴人予以清除，業經認定如前，上訴人復未能另行舉證
      以明其實，自難謂黃榮光之死亡係因被上訴人對於公有公
      共設施之設置及管理有欠缺所致，上訴人此部分之主張，
      無可採取。
    3.從而，上訴人主張被上訴人於籌辦系爭活動時，全然未為
      場地之危險排除或評估，疏未摘除場地附近之蜂窩，對於
      公有公共設施之管理有欠缺，致被害人黃榮光遭蜂螫致死
      云云，洵不可採。是上訴人依國家賠償法第三條之規定，
      請求被上訴人負賠償責任，即屬無據。
五、綜上所述，上訴人依國家賠償法第二條及第三條之規定，請
    求被上訴人請求被上訴人賠償甲○○一百六十五萬九千四百
    三十二元、乙○○一百八十六萬一千七百四十二元、丙○○
    一百三十七萬六千九百元，及均自起訴狀繕本送達翌日起至
    清償日止，按年息百分之五計算之利息，洵非有據，不應准
    許。原審為上訴人敗訴之判決，核無違誤，上訴意旨求予廢
    棄改判，為無理由，應予駁回。上訴人在本院所為願供擔保
    請准宣告假執行，亦失所附麗，併予駁回。
六、本案事證已臻明確，兩造其餘主張、陳述及所提之證據，經
    審酌後認與判決結果不生影響，爰不一一論述，附此敘明。
七、據上論結，本件上訴為無理由，爰依民事訴訟法第四百四十
    九條第一項、第七十八條，判決如主文。
中　　華　　民　　國　 九十四　年 　八　　月  二十三  日
                  民事第十四庭審判長法  官 劉靜嫻
                                  　法  官 李錦美
                          　　　　　法  官 陳昆煇
正本係照原本作成。
如不服本判決，應於收受送達後20日內向本院提出上訴書狀，其
未表明上訴理由者，應於提出上訴後20日內向本院補提理由書狀
（均須按他造當事人之人數附繕本）上訴時應提出委任律師或具
有律師資格之人之委任狀；委任有律師資格者，另應附具律師資
格證書及釋明委任人與受任人有民事訴訟法第466條之一第一項
但書或第二項（詳附註）所定關係之釋明文書影本。
中　　華　　民　　國　　94　　年　　8 　　月　　25　　日
　　　　　　　　　　　　　　　　　　書記官 李佳樺
附註：
民事訴訟法第四百六十六條之一（第一項、第二項）：
對於第二審判決上訴，上訴人應委任律師為訴訟代理人。但上訴
人或其他法定代理人具有律師資格者，不在此限。
上訴人之配偶、三親等內之血親、二親等內之姻親，或上訴人為
法人、中央或地方機關時，其所屬專任人員具有律師資格並經法
院認為適當者，亦得為第三審訴訟代理人。
